【裁判字號】    92,自,62
【裁判日期】    921202
【裁判案由】    業務侵占
【裁判全文】
臺灣臺北地方法院刑事判決                        九十二年度自字第六二號
    自  訴  人  己○○
                戊○○  男  五.
                庚○○
                丙○○
    被      告  丁○○
右列被告因業務侵占等案件，經自訴人等提起自訴，本院判決如左：
    主  文
丁○○連續行使偽造私文書，足以生損害於他人，處有期徒刑拾月，又連續意圖為自
己不法所有，而侵占對於業務上所持有之物，處有期徒刑壹年陸月。應執行有期徒刑
貳年貳月。
    事  實
一、緣丁○○於民國八十八年十一月二十七日經「祭祀公業高惠連」管理委員會聘任
    為總幹事（管理人為丁○○之父高六龍、已於八十九年五月二十六日死亡），嗣
    於八十九年十月七日再經「祭祀公業高惠連」管理委員會臨時會議選為該祭祀公
    業管理人（即主任委員），負責保管該祭祀公業印鑑章並負有管理祠堂、業產及
    司理祭祀等職務，為從事業務之人。
二、丁○○明知財政部臺北市國稅局因「祭祀公業高惠連」八十六年度、八十七年度
    營利事業所得稅核定退稅，以：（一）票號ＡＢ0000000號、八十八年十
    一月三日到期、金額新臺幣（下同）十六萬二千三百九十七元；（二）票號ＡＢ
    0000000號、八十九年十月二十五日到期、金額三十五萬一千零八十七元
    之國庫支票二紙支付「祭祀公業高惠連」，竟意圖為自己不法所有及行使偽造文
    書之概括犯意，分別於八十八年十一月二十九日、八十九年十一月十日連續在位
    於臺北市○○○路二十二號之臺北銀行建成分行內，盜用「祭祀公業高惠連」管
    理人高六龍及「祭祀公業高惠連」之印章，蓋用於前揭國庫支票背面，以偽造「
    祭祀公業高惠連」管理人高六龍之背書後，向臺北銀行建成分行提示兌領而行使
    ，嗣銀行將支票提出交換，並將將前揭款項兌付現金存入「祭祀公業高惠連」管
    理委員會帳戶（帳號：000000000000號）內。嗣丁○○分別於八十
    八年十二月七日、八十九年十一月二十七日在臺北銀行建成分行內填寫十六萬二
    千三百九十七元、三十七萬元（內含前開三十五萬一千零八十七元）於存摺類存
    款取款憑條（下稱取款憑條）上，再盜用祭祀公業及高六龍印鑑章於取款憑條上
    ，據以偽造「祭祀公業高惠連」管理人高六龍名義之取款憑條，提交銀行承辦人
    員而行使，致使承辦人員誤認係「祭祀公業高惠連」管理人或其授權之人提領款
    項而陷於錯誤，如數給付前開金額，因而連續詐得五十一萬三千四百八十四元，
    足以生損害於「祭祀公業高惠連」管理人高六龍、全體派下員及臺北銀行建成分
    行辦理存取款業務之正確性。
三、丁○○復另基於意圖為自己不法所有之概括犯意，利用其擔任祭祀公業管理人保
    管祭祀公業定期存款單及「祭祀公業高惠連」印鑑章之機會，自九十年一月二日
    起連續將「祭祀公業高惠連」存放於中華商業銀行臺北分行（位於臺北市○○○
    路三七二號、下稱中華商銀）、臺灣中小企業銀行臺北分行（位於臺北市○○○
    路○段七十二號、下稱中小企銀）如附表之定期存款單，於附表所示之質借日期
    ，在各該銀行內，使用「祭祀公業高惠連」及丁○○之印鑑章，以祭祀公業之名
    義簽立借據，向中華商銀、中小企銀以定期存款單質押借款（定存日後以定存單
    質押可向銀行借取存款單九成之金額），同時使用前開印鑑章，填載取款憑條，
    交由銀行職員提領質借款項，或以匯款匯入丁○○於中小企銀內之帳戶（帳號：
    00000000000000號），連續將質借款項合計五千四百九十萬元侵
    占入己，以供個人事業之投資而花用殆盡。並承前意圖為自己不法所有之概括犯
    意，於附表所示定存到期日前，以各該定存單質借款項後所餘存金額 (定存單金
    額之百分之十)，支付其質借款項所應支付之利息合計二百五十八萬一千六百八
    十元，侵占入己。嗣經「祭祀公業高惠連」管理委員會於九十一年六月三十日召
    開會議決議祭祀公業之定存單日後必須以管理人、總幹事、監察人等名義辦理存
    取後，丁○○遲未依決議交出定存單供管理委員會更改印鑑，經總幹事丙○○向
    銀行查詢後始查知上情。
四、案經「祭祀公業高惠連」派下員己○○、戊○○、庚○○、丙○○提起自訴。
    理  由
一、訊據被告丁○○對於前揭時間任「祭祀公業高惠連」總幹事、管理人，負責保管
    祭祀公業定期存單、印鑑章、票號ＡＢ0000000號國庫支票背面祭祀公業
    及高六龍之印章係其所蓋用，臺北銀行建成分行提領國庫支票之取款憑條二張均
    係其填寫、中小企銀之借據、附表所示定期存款單質借均係其辦理等事實均不否
    認，惟矢口否認有偽造文書、詐欺、業務侵占等犯行，辯稱：國庫ＡＢ0000
    000號支票背面祭祀公業及高六龍之印鑑章係其父高六龍所蓋用並領取使用，
    國庫ＡＢ0000000號支票係其命案外人乙○○領款，但款項為乙○○挪用
    未還；附表祭祀公業之定期存款單，於其接任管理人時即已質借一空，其任職後
    ，以借款存入，再以各該定存單向銀行質借還款，其父高六龍任管理人時期之質
    借款其不知情云云。經查：
（一）、被告於八十八年十一月二十七日經「祭祀公業高惠連」管理委員會聘任為總
        幹事，並於八十九年十月七日再經「祭祀公業高惠連」管理委員會臨時會議
        選為該祭祀公業管理人，負責保管該祭祀公業印鑑章並負有管理祠堂、業產
        及司理祭祀等職務，為從事業務之人等事實，業據被告自承在卷，並有卷附
        「祭祀業高惠連」規約、「祭祀業高惠連」管理委員會第一屆第一次委員會
        議記錄、臨時會記錄、臺北市萬華區公所函可按。
（二）、被告明知前揭國庫支票二紙係財政部臺北市國稅局八十六年度、八十七年度
        「祭祀公業高惠連」營利事業所得稅核定退稅款，竟為圖自己不法所有，盜
        用「祭祀公業高惠連」管理人高六龍及「祭祀公業高惠連」之印鑑章，蓋用
        於前揭國庫支票背面，以偽造「祭祀公業高惠連」管理人高六龍之背書後，
        向臺北銀行建成分行提示兌領而行使，被告再分別偽造取款憑條，詐領前開
        國庫支票金額五十一萬三千四百八十四元等事實，業據證人即祭祀公業之會
        計甲○於本院調查時結證稱：其未看過前開二紙國庫支票，被告亦未曾將款
        項交予其計入帳簿內等語可證，並有財政部臺北市國稅局九十二年三月二十
        五日財北國稅徵字第０九二００二五六一七號函、九十二年四月十八日財北
        國稅徵字第０九二００三四八二九號函、票號ＡＢ0000000號、票號
        ＡＢ0000000號國庫支票二紙、臺北銀行建成分行取款憑條二紙在卷
        可稽。被告於八十八年十一月二十七日經祭祀公業管理委員會聘為總幹事襄
        助病危之管理人高六龍，且高六龍業於八十九年五月二十六日死亡，高六龍
        生前患病期間，均係由被告以總幹事名義處理祭祀公業內各項事務，業經自
        訴人於本院調查時指陳明確，並有國立臺灣大學醫學院附設醫院函附之高六
        龍病歷資料足按；訊之證人甲○被告任總幹事期間祭祀公業之印鑑章何人保
        管時證稱：祭祀公業之印鑑章其不知何人保管等語，故被告任總幹事期間，
        會計甲○並未保管祭祀公業及高六龍之印鑑章，而被告提領ＡＢ00000
        00號國庫支票時任祭祀公業總幹事一職，又為祭祀公業處理大小事務，其
        父高六龍之印鑑章自應由其保管使用，核卷附八十九年一月間之中小企銀借
        據上由被告親書而蓋用之祭祀公業及高六龍印鑑章（本院卷二第三六三頁）
        及被告於高六龍死亡後提領票號ＡＢ0000000號國庫支票時蓋用祭祀
        公業及管理人高六龍之同式印鑑章，甚為明確。被告提領前揭國庫支票時分
        為祭祀公業之總幹事、管理人，已如前述，且被告自承臺北銀行建成分行二
        紙取款憑條均係其親自填寫，被告提領前開國庫支票款項之事實應足堪認定
        ，所辯：票號ＡＢ0000000號支票係其父提領，其不知用途云云自不
        足採信；被告又辯稱：票號ＡＢ0000000號國庫支票，係其蓋章後交
        由乙○○提領，提款後未交回祭祀公業云云，惟本院依被告庭陳乙○○之住
        址傳訊未著，被告前開辯詞已難輕信，況此筆款項果如被告所辯交乙○○提
        領後侵占，被告豈有不立刻向管理委員會議提出報告，並以祭祀公業名義對
        乙○○採取民刑事之法律行動之理，竟置之不理，遲至自訴人提起本件自訴
        後，本院辯論終結前，始提出此一答辯，顯悖常理，應係臨訟杜撰，圖免罪
        責之詞，亦不足採。綜上，被告盜用祭祀公業及管理人高六龍之印鑑章於國
        庫支票背書，並偽造取款憑條以詐領國稅局之退稅款等犯罪事實已堪認定。
（三）、被告以向銀行質押定期存單借款之方式侵占附表所示「祭祀公業高惠連」定
        期存單金額之事實，業據證人甲○於本院調查中結證稱：定存期存款單據均
        為被告保管，定期存款單向銀行質押借款之事其均不知情，被告質借款均未
        曾交由其記入祭祀公業帳冊內，列為收入等語可證，被告持其所保管之定存
        單向銀行質押借款，並經證人即中華商銀襄理楊為創、中小企銀領組李呈芳
        到庭結證明確，復有中華商銀九十二年三月三十一日（九二）中銀北字第九
        二０八四號函及函附定期存單、存款結清領息憑條、定存質借還款收據、中
        華商銀客戶帳號資料查詢表、存款明細分戶帳、轉帳收入傳票、存款憑條、
        匯款申請書代收入傳票（部分由證人楊為創庭提出附於本院卷二）、中小企
        銀九十二年五月九日九二台北字第００四一二號函及函附定期存單所得稅扣
        繳憑單明細資料對照表、借據、儲蓄存單、定期性存款存款憑條、放款轉帳
        支出傳票、收入傳票在卷可考。被告於任「祭祀公業高惠連」管理人後，祭
        祀公業於中華商銀、中小企銀內確有附表各該筆定期存款單，均據證人楊為
        創、李呈芳結證明確，被告辯稱其上任後定期存單已經其父質借一空云云並
        不足採。再核被告、自訴人提出之九十年度、九十一年度「祭祀公業高惠連
        」現金帳內亦無定存單質借金額入帳之紀錄，附表各定期存款單到期解約後
        亦均無任何續存資料，或質借款提領後入祭祀公業帳目之資料，亦有扣案現
        金帳二冊可證。本件事證明確，被告犯行堪以認定，應依法論科。
二、按盜用「祭祀公業高惠連」管理人高六龍之印鑑章蓋於國庫支票背面，以為背書
    ，其偽造支票背書，在票據法上係表示對支票負擔保責任之意思，為法律規定之
    文書，並非依習慣表示一定用意之證明，而此行為，足以生損害於祭祀公業派下
    員及高六龍，最高法院七十年台上字第二一六二號判例參照。次按財政部國稅局
    退稅款所給付之對向為「祭祀公業高惠連」管理人高六龍，而非「祭祀公業高惠
    連」管理人丁○○，被告盜用「祭祀公業高惠連」管理人高六龍之印鑑章背書後
    ，向銀行人員提示兌領，係施用詐術使人陷於錯誤而取他人之財物。核被告丁○○所為係犯刑法第二百十六條、第二百十條行使偽造私文書罪、刑法第三百三十
    九條第一項詐欺取財罪、第三百三十六條第二項業務侵占罪。被告盜用「祭祀公
    業高惠連」管理人高六龍之印鑑章以偽造背書、取款憑條，其盜用印鑑章之行為
    係偽造私文書之階段行為，又偽造背書及取款憑條後進而行使，其偽造背書、取
    款憑條之低度行為，為行使之高度行為所吸收，均不另論罪。被告先後二次行使
    偽造背書、取款憑條、詐欺取財及如附表多次業務侵占之犯行均時間緊接，方法
    相同，觸犯構成要件相同之罪名，顯均係基於概括犯意為之，為連續犯，應依刑
    法第五十六條之規定論以一行使偽造私文書罪、詐欺取財罪、業務侵占罪，並均
    加重其刑。被告所犯行使偽造私文書、詐欺取財二罪間，有方法結果之牽連犯關
    係，應以一重行使偽造私文書罪論處。被告所犯行使偽造私文書罪、業務侵占罪
    間，犯意各別，行為互殊，應予分論併罰。爰審酌被告先後任「祭祀公業高惠連
    」總幹事、管理人，原應盡心盡力從事祭祀公業之事務，不圖此行，竟將業務上
    持有之祭祀公業定存單以質押方式向銀行借款而侵占已用，造成「祭祀公業高惠
    連」重大損失，且犯罪後毫無悔改之意，及其犯罪手段、品行、教育程度等一切
    情狀，分別量處如主文所示之刑，並定其應執刑。
據上論斷，應依刑事訴訟法第三百四十三條、第二百九十九條第一項前段，刑法第五
十六條、刑法第二百十六條、第二百十條、第三百三十九條第一項、第三百三十六條
第二項、第五十五條、第五十一條第五款，罰金罰鍰提高標準條例第一條前段，判決
如主文。
中      華      民      國    九十二    年     十二     月      二      日
                                      臺灣臺北地方法院刑事第十四庭
                                      審判長法官  宋  松  璟
                                            法官  吳  秋  宏
                                            法官  王  綽  光
右正本證明與原本無異。
如不服本判決，應於判決送達後十日內向本院提出上訴狀（應抄附繕本）。
                                          書記官  潘  惠  梅
中      華      民      國    九十二    年     十二     月      五      日
附錄論罪科刑法條：
刑法第二百十條
(偽造變造私文書罪)
偽造、變造私文書，足以生損害於公眾或他人者，處五年以下有期徒刑。
刑法第二百十六條
(行使偽造變造或登載不實之文書罪)
行使第二百十條至第二百十五條之文書者，依偽造、變造文書或登載不實事項或使登
載不實事項之規定處斷。
刑法第三百三十六條
(公務公益侵占罪、業務侵占罪)
對於公務上或因公益所持有之物，犯前條第一項之罪者，處一年以上七年以下有期徒
刑，得併科五千元以下罰金。
對於業務上所持有之物，犯前條第一項之罪者，處六月以上五年以下有期徒刑，得併
科三千元以下罰金。
前二項之未遂犯罰之。


司法院資訊處製作；財團法人民間司法改革基金會備份。
